【裁判字號】    95,裁,1850
【裁判日期】    950817
【裁判案由】    建築法
【裁判全文】
最  高  行  政  法  院  裁  定
                                     95年度裁字第01850號
抗  告  人  甲○○
相  對  人  高雄市政府工務局
代  表  人  林欽榮
上列抗告人因與相對人間建築法事件，對於中華民國94年11月25
日高雄高等行政法院94年度訴字第237號裁定提起抗告，本院裁
定如下︰
    主  文
抗告駁回。
抗告訴訟費用由抗告人負擔。
    理  由
一、按抗告法院認抗告為不合法或無理由者，應為駁回抗告之裁
    定。次按「原告之訴，起訴不合程式或不備其他要件者，行
    政法院應以裁定駁回之。」行政訴訟法第107條第1項第10款
    定有明文。另行政訴訟法第5條規定所謂「依法」申請之案
    件，自指法律賦予申請權利者而言；再者，所謂「權利或法
    律上利益受損害者」須指原告個人之權利或法律上利益受損
    害，始足當之，倘係他人之權利或公共利益受損害，即不符
    前揭要件，而欠缺訴訟權能。
二、查本件抗告人於民國93年8月11日向相對人檢舉訴外人李王
    美艷擅自將其所有位於高雄市○○區○○里○○街1號建物
    旁之法定停車位空間違規供住宅使用，及檢舉訴外人王慶禾
    等8人擅自封閉渠等所有位於高雄市○○區○○里○○街1號
    、3號、5號等建物之地下防空避難室之出入口，經相對人查
    明後，分別對李王美艷及王慶禾等8人裁罰並限期改善或補
    辦手續。惟抗告人認相對人仍有怠忽職務致損害其權益之情
    事，循序提起本件訴訟。主張略以：抗告人為高雄市○○街
    5號之3之住戶，亦為該棟大樓之區分所有權人，依公寓大廈
    管理條例第59條取得舉發權，訴願機關逕為不受理之決定，
    顯有違誤。又本案有2項爭執點，一為尚文街1號住戶占據法
    定公用車庫近30年，致抗告人無公用車庫使用，其二為地下
    防空避難室出入口被堵塞，且被搶走產權，而相對人雖已對
    該等違規之住戶分別裁處罰並限期命改善，然該違規住戶根
    本置之不理，相對人亦未採取積極作為以制止渠等違規之行
    為，足見相對人確有應作為而不作為之違法，故提起本件課
    予義務訴訟，請求撤銷訴願決定，相對人並應依公寓大廈管
    理條例第57條第2項規定作成命起造人負責修護改善地下防
    空避難室之行政處分等語。原裁定則略以：經查按所謂違章
    建築，為建築法適用地區內，依法應申請當地主管機關之審
    查許可並發給執照方能建築，而擅自建築之建築物，違章建
    築處理辦法第2條定有明文，而違章建築處理辦法係依據建
    築法第97條之2規定所授權制定。又違章建築處理辦法有關
    違建處理之規定，係因未依法申請主管機關審查許可之建築
    物，由於未經事先審查，無從確保建築物之安全且合於公共
    交通、衛生之需求及市容觀瞻，亦不利事後管理，故主管機
    關得依法查報，並分別情形命為補行申請執照或拆除，顯為
    公共利益而設，至於其所生有利於人民的效果，例如違章建
    築拆除後，交通因而暢通、衛生因而改善或原屬私權爭執之
    占用土地因而回復等，僅屬「反射利益」而已，非此所謂「
    權利或法律上利益」。則人民向主管機關檢舉違章建築，核
    係告發之性質，僅使主管機關得以發動勘查並決定拆除與否
    之權限，非謂檢舉人有申請主管機關作成拆除決定之權利。
    則相對人未依抗告人申請意旨予以處分，亦無所謂應於法令
    所定期間內應作為之情事，抗告人對之提起課予義務訴訟，
    其起訴即不備訴訟要件。抗告人雖另主張依公寓大廈管理條
    例第59條規定，區分所有權人得列舉事實及提出證據，報請
    主管機關處理，是抗告人有報請違章處理之權利等語。惟查
    ，區分所有權人向主管機關檢舉違章建築，核亦係告發之性
    質，僅使主管機關得以發動勘查並決定拆除與否之權限，仍
    非謂檢舉人有申請主管機關作成拆除決定之權利，抗告人此
    部分主張難予採據。從而，抗告人提起本件行政訴訟，關於
    請求撤銷訴願決定，亦非適法。另抗告人於訴狀送達相對人
    後追加確認訴訟部分，並無行政訴訟法第111條第3項各款所
    定之事由，且抗告人就所提追加確認訴訟，與原起訴之訴訟
    標的及請求內容均不相同，顯然影響相對人之防禦，相對人
    亦已表示不同意訴之追加，是抗告人所為訴之追加自不應容
    許。再者，抗告人提起課予義務訴訟，既不備起訴要件而不
    合法，則其併請求相對人賠償部分，亦失所附，因予裁定駁
    回抗告人之訴。本院經核原裁定尚無違誤。抗告意旨猶執詞
    略謂：相對人包庇縱容被檢舉人，使抗告人變成負擔第三人
    效力處分，抗告人自取得訴訟權能等語。然查人民向主管機
    關檢舉違章建築，核係告發之性質，非謂檢舉人有申請主管
    機關作成拆除決定之權利。則主管機關未依檢舉申請意旨予
    以處分，尚無所謂應於法令所定期間內應作為之情事。又建
    築物區分所有權人向主管機關檢舉違章建築，核亦係告發之
    性質，仍非謂檢舉人有申請主管機關作成拆除決定之權利。
    另抗告人於訴狀送達相對人後追加確認訴訟部分，並無行政
    訴訟法第111條第3項各款所定之事由，且相對人不同意訴之
    追加，是抗告人所為訴之追加自不應容許。再者，抗告人提
    起課予義務訴訟，既不備起訴要件而不合法，則其併請求相
    對人賠償部分，亦失所附等情，有如前述。從而，抗告人以
    其對法律上見解之歧異，指摘原裁定為不當，求予廢棄，難
    認有理由，應予駁回。
三、依行政訴訟法第104條、民事訴訟法第95條、第78條，裁定
    如主文。
中    華    民    國    95    年    8     月    17    日
                  第五庭審判長法  官  鄭  淑  貞
                              法  官  黃  合  文
                              法  官  吳  明  鴻
                              法  官  林  茂  權
                              法  官  鄭  小  康
以  上  正  本  證  明  與  原  本  無  異
中    華    民    國    95    年    8     月    17    日
                              書記官  王  福  瀛


司法院資訊處製作；財團法人民間司法改革基金會備份。
